臺灣屏東地方法院刑事判決　　　　　　　 96年度訴字第455號
公　訴　人　臺灣屏東地方法院檢察署檢察官
被　　　告　甲○○
上列被告因違反藥事法案件，經檢察官提起公訴（96年度偵字第
13號），被告於本院準備程序中就被訴事實為有罪之陳述，經本
院合議庭裁定由受命法官獨任依簡式審判程序審理，判決如下：
    主  文
甲○○共同連續製造偽藥，處有期徒刑壹年貳月，減為有期徒刑
柒月；又連續明知為偽藥而販賣，處有期徒刑捌月，減為有期徒
刑肆月。應執行有期徒刑拾月，緩刑年，並向公庫支付新台幣
伍萬元。扣案如附表所示之偽藥均沒收。
    事  實
一、甲○○係「明芳中藥行」（設於屏東縣九如鄉○○村○○路
    ○ 段218 號）之負責人，其無藥師、藥商之資格，詎明知製
    造藥品，應將其成分、規格、性能、製法之要旨，檢驗規格
    與方法及有關資料或證件，連同原文和中文標籤、原文和中
    文仿單及樣品，並繳納費用，申請中央衛生主管機關查驗登
    記，經核准發給藥品許可證後，始得製造，並應領有工廠登
    記證；且非依上開程序製造之藥品，即屬藥事法所規定之「
    偽藥」，不得擅自販賣，竟連續為下列行為（起訴事實業經
    檢察官以書狀更正）：
  (一)甲○○與戴文博（業經檢察官為緩起訴處分）共同基於製造
    偽藥之概括犯意聯絡，連續於：
  1.95年5 月11日，因綽號「阿香」之成年女子（真實姓名、年
    籍均不詳）至甲○○開設之「明芳中藥房」店內，以每台斤
    新台幣（下同）90元代價，委託甲○○幫其製造偽藥670 公
    克，甲○○乃於同年5 月13日，委託戴文博以不詳方式，製
    造如附表編號之偽藥，自己則從中抽取每台斤10元充作報
    酬。
  2.95年4 、5 月間，因真實姓名、年籍均不詳之成年男子甲男
    至甲○○上開中藥店內，以每台斤90元之代價，委請甲○○
    製造成分不明如附表編號、、所示之藥丸，甲○○再
    委託戴文博以不詳方式製造，自己則從中抽取每台斤10元充
    作報酬。
  (二)甲○○獨自基於販賣偽藥之概括犯意，連續於：
  1.95年4 、5 月間，以每台斤1200元之代價，向「順和中藥行
    」（設於屏東市○○○路，詳細地址不詳，由檢察官另行偵
    辦）購買如附表編號所示摻有西藥成分之偽藥3 台斤後，
    再以每台兩120 元之價格，出售予不特定之顧客，共計賣出
    7 次，合計出售藥量約為2 台斤。
  2.95年4 、5 月間，以800 元之代價，向「保生中藥行」（設
    於屏東火車站附近，詳細地址不詳，由檢察官另行偵辦）購
    買如附表編號所示之偽藥藥粉約1 台斤後，再以不詳價格
    販賣予不特定之顧客。
  3.95年4 、5 月間，以每台斤250 元之代價，向設於高雄市○
    ○路某製藥工廠購買如附表編號所示之偽藥藥粉，並以每
    台兩70元之價格，販賣予給不特定之顧客。
二、嗣於95年5 月18日14時50分許，為警持本院所核發之搜索票
    前往上開「明芳中藥行」查獲，並當場扣得如附表所示之偽
    藥。
三、案經屏東縣警察局移送臺灣屏東地方法院檢察署檢察官偵查
    起訴。
    理  由
一、本件被告所犯係死刑、無期徒刑、最輕本刑為3 年以上有期
    徒刑以外之罪，其於本院準備程序中就被訴事實為有罪之陳
    述，經本院合議庭裁定由受命法官獨任依簡式審判程序，先
    予敘明。
二、上開事實，訊據被告於本院審理中坦承不諱，並有查獲照片
    18張在卷可稽，復有如附表所示之藥丸、藥粉扣案可佐。又
    本件共犯戴文博，則經檢察官以96年度偵字第1972號、第28
    15號為緩起訴處分，亦有臺灣屏東地方法院檢察署檢察官緩
    起訴處分書附卷可參。次按，藥事法所稱「偽藥」，係指藥
    品經稽查或檢驗而有下列所述情形之一者：一未經核准，擅
    自製造者；二所含有效成分之名稱，與核准不符者；三將他
    人產品抽換或摻雜者；四塗改或更換有效期間之標示者」，
    藥事法第20條定有明文，關於附表所示扣案藥丸、藥粉之成
    分，被告始終未能供明，僅能概略描述可能之療效，且依現
    存卷證，查無各該藥物乃合法之藥商所製造，復經警方及本
    院先後送請行政院衛生署藥物食品檢驗局鑑定結果，其中附
    表編號之藥丸，含有如附表「內容成分」欄所示之西藥成
    分，其餘6 種藥丸、藥粉，雖未含西藥成分，然亦無法得知
    其確切成分為何（編號部分，亦非如被告所稱係「六味地
    黃丸」），堪認均屬未經核准，擅自製造之「偽藥」，要無
    疑義。綜上調查結果，本件事證明確，被告犯行洵堪認定，
    應依法論科。
三、論罪科刑：
  (一)按行為後法律有變更者，適用行為時之法律。但行為後之法
    律有利於行為人者，適用最有利於行為人之法律，刑法第2
    條第1 項定有明文。又刑法第2 條所謂「法律變更」之情形
    ，係指依新舊法適用結果，處罰之輕重有所不同者，若否，
    縱法文有所修正，尚非屬上開「法律變更」情形，自無新舊
    法比較適用之問題，應依一般法律適用原則，適用裁判時法
    （最高法院95年度第21次刑事庭會議決議參照），茲分述如
    下：
  1.藥事法部分：被告行為後，藥事法雖於95年5 月30日修正公
    布，並於同年7 月1 日施行，惟關於本件論罪所適用之藥事
    法第82條、第83條規定，係配合刑法修正刪除常業犯之規定
    ，本件藥事法第82條第1 項、第83條第1 項之罪則未修正，
    故此部分尚無法律變更問題，應逕予適用裁判時法。
  2.又被告行為後，刑法於94年2 月2 日經總統公布修正，並於
    95年7 月1 日施行：
  (1)刑法修正後，業經刪除第56條連續犯之規定，此刪除雖非犯
    罪構成要件之變更，但顯已影響行為人刑罰之法律效果，自
    屬法律有變更。茲因被告先後多次製造偽藥、販賣偽藥之犯
    行，依修正前刑法第56條規定各僅論以1 罪，然依修正後法
    律規定，均應論以數罪，經比較新、舊法結果，認係修正前
    之刑法第56條規定較有利被告。
  (2)關於法定刑為罰金刑部分，修正後刑法第33條第5 款規定「
    罰金：新臺幣一千元以上，以百元計算之」，與修正前刑法
    第33條第5 款規定「罰金：一元以上」不同。經比較新舊法
    結果，以舊法較有利於被告，故依刑法第2 條第1 項前段規
    定，本案關於法定刑罰金部分，自應適用行為時之法律即修
    正前刑法第33條第5 款規定科處（依最高法院95年台上字第
    6958號、7024號判決要旨，此部分修正應比較新舊法）。
  (3)再者，數罪併罰定執行刑部分，修正前刑法第51條第5 款規
    定「數罪併罰，宣告多數有期徒刑者，於各刑中之最長期以
    上，各刑合併之刑期以下，定其刑期。但不得逾20年。」，
    修正後則為「宣告多數有期徒刑者，於各刑中之最長期以上
    ，各刑合併之刑期以下，定其刑期。但不得逾30年」，故經
    比較新舊法結果，修正後規定顯較不利於被告，本件仍應適
    用修正前刑法第51條第5 款規定其應執行之刑。
  (二)查被告未經核准，即擅自製造藥品並加以販售，核其就事實
    欄一之(一)部分所為，係犯藥事法第82條第1 項之製造偽藥罪
    、事實欄一之(二)部分所為，係犯同法第83條第1 項之販賣偽
    藥罪。被告與戴文博、綽號「阿香」之不詳成年女子（事實
    一之(一)1.部分）、成年之不詳甲男（事實一之(一)2.部分）就
    上開製造偽藥，有犯意聯絡及行為分擔，為共同正犯。先後
    多次製造偽藥及販賣偽藥犯行，均時間緊接，方法相同，觸
    犯構成要件相同之罪，顯係基於概括犯意為之，應分別依修
    正前刑法第56條連續犯之規定論以1 罪，並分別加重其刑。
    被告所犯上開2 罪間，犯意各別，行為互殊，應予分論併罰
    。爰審酌被告雖無前科（有卷附臺灣屏東地方法院檢察署刑
    案資料查註紀錄表、臺灣高等法院被告前案紀錄表可參），
    然為貪圖不法利益，竟擅自製造成分不明之偽藥，另出售成
    分不明之偽藥供他人服用，使服藥者蒙受健康之風險，惟犯
    後坦承犯行，態度尚可等一切情狀，分別量處如主文所示之
    刑（惟上開2 罪之最重本刑均逾5 年，自不得易科罰金，附
    此敘明）。再中華民國96年罪犯減刑條例業經總統於96年7
    月4 日公布，於同年7 月16日施行，本件被告所犯上開2 罪
    ，犯罪時間均在96年4 月24日以前，經核尚無該條例第3 條
    所列不予減刑之情形（所犯雖屬該條例第3 條第1 項第12款
    之罪，然本院宣告刑均未逾有期徒刑1 年6 月），各應依中
    華民國96年罪犯減刑條例第2 條第3 款規定，減其刑期2 分
    之1 ，並定其應執行之刑。
三、再被告犯罪雖在刑法施行前，然關於緩刑之宣告，應逕予適
    用修正後刑法第74條宣告之（最高法院95年第8 次刑庭會議
    決意參照），查被告前未曾因故意犯罪受有期徒刑以上刑之
    宣告業如上述，僅因一時失慮，致罹刑典，惡性尚非重大，
    且犯後態度良好深表悔意，其歷經偵審程序及罪刑宣告之教
    訓，當知所警惕，信無再犯之虞，本院認前開對其宣告之刑
    ，以暫不執行為適當，爰併予宣告緩刑3 年，以啟自新，惟
    斟酌本案犯罪情節，並諭知其應向公庫支付5 萬元。末按查
    獲之禁藥，倘未經行政機關依藥事法第79條第1 項沒入並銷
    燬者，仍應依刑法第38條規定宣告沒收（最高法院93年度台
    上字第738 號判決要旨參照），查扣案如附表所示之偽藥，
    均為被告所有，且分別係供犯罪所得（編號、、、
    ）、犯罪所用之物（編號、、），爰各依刑法第38條
    第1 項第2 款、第3 款規定，併予宣告沒收。
據上論斷，刑事訴訟法第299 條第1 項前段、第273 條之1 ，藥
事法第82條第1 項、第83條第1 項，刑法第2 條第1 項前段、第
11條前段、第28條、第56條（修正前）、第51條第5 款（修正前
）、第74條第1 項第1 款、第2 項第4 款、第38條第1 項第2 款
、第3 款規定，中華民國96年罪犯減刑條例第2 條第3 款、第7
條，判決如主文。
中　　華　　民　　國　　96　　年　　8 　　月　　27　　日
                    刑事第四庭    法  官  劉敏芳
附表：
┌──┬──────┬─────────────┬────────┐
│編號│ 扣案物品   │  內  容  成  分          │   備   註      │
├──┼──────┼─────────────┼────────┤
│  │藥丸670 公克│中藥成分不明（無西藥成分）│即警卷扣押物品清│
│    │            │                          │單編號1         │
├──┼──────┼─────────────┼────────┤
│  │藥丸130 公克│含Acetaminnophen          │即警卷扣押物品清│
│    │            │  Chlorpheniramine        │單編號2         │
│    │            │  Chlorzoxazone           │                │
│    │            │  Hydrochlorothiazide     │                │
│    │            │  Ibuprofen               │                │
│    │            │  Indomethacin            │                │
│    │            │  Tocopherol等西藥成分    │                │
├──┼──────┼─────────────┼────────┤
│  │藥丸，分裝為│中藥成分不明（無西藥成分）│即警卷扣押物品清│
│    │7 小包、3 大│                          │單編號3 、8 至12│
│    │包、2 瓶、2 │                          │（編號3 係由編號│
│    │包（各為2.8 │                          │8 至12採樣送驗）│
│    │公斤、0.7 公│                          │                │
│    │斤）、1 大包│                          │                │
│    │（1.92公斤）│                          │                │
├──┼──────┼─────────────┼────────┤
│  │藥丸6 小包  │中藥成分不明（無西藥成分）│即警卷扣押物品清│
│    │            │                          │單編號4 、13（編│
│    │            │                          │號4 係由編號13採│
│    │            │                          │樣送驗）        │
├──┼──────┼─────────────┼────────┤
│  │藥丸5 大包  │中藥成分不明（無西藥成分）│即警卷扣押物品清│
│    │            │                          │單編號5 、14（編│
│    │            │                          │號5 係由編號14採│
│    │            │                          │樣送驗）        │
├──┼──────┼─────────────┼────────┤
│  │藥粉1 瓶    │中藥成分不明（無西藥成分）│即警卷扣押物品清│
│    │            │                          │單編號6 、15（編│
│    │            │                          │號6 係由編號15採│
│    │            │                          │樣送驗）        │
├──┼──────┼─────────────┼────────┤
│  │藥粉1 瓶（  │中藥成分不明（無西藥成分）│即警卷扣押物品清│
│    │130公克）   │                          │單編號7         │
└──┴──────┴─────────────┴────────┘
以上正本證明與原本無異。
如不服本判決應於收受本判決送達後10日內向本院提出上訴書狀
，其未敘述上訴理由者，並得於提起上訴後10日內向本院補提理
由書狀（均須按他造當事人之人數附繕本）「切勿逕送上級法院
」
中　　華　　民　　國　　96　　年　　8 　　月　　27　　日
                                  書記官  許倬維
附錄本判決論罪科刑法條：
藥事法第82條第1項
製造或輸入偽藥或禁藥者，處10年以下有期徒刑，得併科新臺幣
1000萬元以下罰金。
藥事法第83條第1項
明知為偽藥或禁藥，而販賣、供應、調劑、運送、寄藏、牙保、
轉讓或意圖販賣而陳列者，處7 年以下有期徒刑，得併科新臺幣
500 萬元以下罰金。
